臺灣高等法院臺中分院刑事判決　　　　　　　　　 九十三年度上訴字第六○三號
　　上　訴　人
　　即　被　告　丙○○
右上訴人因偽造文書等案件，不服臺灣臺中地方法院九十三年度訴字第二三六四號中
華民國九十三年三月十二日第一審判決（起訴案號：臺灣臺中地方法院檢察署九十一
年度偵字第一四三九九號、九十二年度偵字第六九七九），提起上訴，本院判決如左
：
    主      文
原判決關於丙○○部分撤銷。
丙○○意圖為自己不法之所有，而侵占對於業務上所持有之物，處有期徒刑捌月。偽
造如附件所示之債權讓與契約書壹紙，沒收。
    事      實
一、丁榕容（按已判刑確定）係位於台中市○○區○○路一段五十一巷二十三號九合
    管理顧問有限公司（以下簡稱九合公司）之負責人，丙○○係九合公司僱用之員
    工，負責為客戶催收帳款，均為從事業務之人。緣莊文福曾陸續向甲○○借款，
    嗣至民國八十九年年底尚積欠約一百六十萬元，尚未清償，甲○○乃於八十九年
    十二月二十六日，透過九合公司不知情之員工陳慧倫簽立委任契約，委任九合公
    司代為催收該筆欠款，並言明同意以收回帳款金額百分之五十作為九合公司之報
    酬，委任期為三十個工作天。嗣該催收案件由丁榕容交由丙○○楚理，丁榕容與
    丙○○均係為人處理事務之人。丙○○乃於九十年一月十九日，與莊文福相約在
    台中市○○路與重慶路口之重慶泡沫紅茶店，談論債務清償事宜，因席間莊文福
    提及要取得甲○○之債權讓與契約書，始與丙○○洽談和解事宜。丙○○乃打電
    話給丁榕容，要丁榕容拿債權讓與契約書到前開紅茶店。詎丁榕容竟基於與丙○
    ○共同意圖損害甲○○之利益之犯意聯絡，於九十年一月十九日，在台中市○○
    ○○街一九二號七樓九合公司舊址，偽以甲○○名義為讓與人，書立債權讓與契
    約書，表示甲○○同意將莊文福積欠其欠款之債權全部讓與丙○○，丁榕容並在
    契約書內容及立契約書人欄之甲方，偽簽甲○○之署名二枚及指印二枚，而偽造
    甲○○名義之債權讓與契約書，並於九十年一月十九日，將該偽造之債權讓與契
    約書持至台中市○○路與重慶路口之重慶泡沫紅茶店內，讓明知該讓與契約書並
    非甲○○親立之丙○○在契約書上簽名，並由丁榕容持前開債權讓與契約書，向
    莊文福表示該債權已讓與丙○○，足以生損害於甲○○及莊文福。嗣丁榕容與丙
    ○○即於當日在前開紅茶店內，與莊文福洽談和解事宜，丁榕容、丙○○復承前
    基於意圖損害甲○○之利益之犯意聯絡，丙○○復基於單獨意圖為自己不法之所
    有之意圖，明知甲○○委託收取之債權數額為一百六十萬元，竟因莊文福無力負
    擔全部債款，為順利取得莊文福之同意和解，並立即收回債權，乃未經甲○○事
    前承認與事後同意，由丙○○以甲○○之代理人之名義，與莊文福簽立和解書，
    並由丁榕容自任見證人在償債和解書上簽名，而違背其任務，擅自以八十萬元之
    代價與莊文福達成和解，並拋棄甲○○其餘債權，違背渠等任務並致生損害於甲
    ○○之利益。嗣莊文福依和解書之約定，於簽立和解書當日給付劉光庭為發票人
    ，以亞太商業銀行復興分行（已改制為復華銀行復興分行）為付款人，面額均為
    十萬元，票號為ＡＢ0000000號至ＡＢ0000000號，發票日各為九
    十年一月十八日、九十年二月二十八日、九十年三月三十日、九十年四月三十日
    、九十年五月三十日、九十年六月三十日、九十年七月三十日、九十年八月三十
    日之支票八紙予丙○○及丁榕容二人，丁榕容將其中票號為ＡＢ0000000
    號、ＡＢ0000000號之支票二紙，面額各為十萬元之支票提示兌現，取得
    二十萬元之報酬，其餘支票交由丙○○保管，丙○○乃意圖為自己不法之所有，
    將其業務上所持有之票號ＡＢ0000000、ＡＢ0000000、ＡＢ00
    00000、ＡＢ0000000、ＡＢ0000000、ＡＢ0000000
    號之支票，易持有為所有，將前開支票分別於九十年三月一日起至九十年八月三
    十日止陸續以丙○○本人或丙○○之母林蜜子之帳戶提示付款，或轉讓給黃秀凰
    提示兌現，所得款項據為己有，而未交付予甲○○，且未與丁榕容聯絡，嗣因莊
    文福對甲○○提起該債權已償還，始查知上情。
二、案經甲○○就丁榕容部分訴請臺灣臺中地方法院檢察署檢察官偵查後，由檢察官
    就丙○○部分自動檢舉偵查起訴。
    理      由
一、訊據上訴人即被告丙○○（以下稱被告）矢口否認有行使偽造私文書、背信及業
    務侵占等犯行，辯稱：我沒有偽造文書，我也不認識甲○○，票是老闆丁榕容交
    給我的，其中還有包含其他案件的傭金。惟查：
  (一)右揭事實業據告訴人甲○○迭次指訴甚詳，其中關於被告與丁榕容二人提出債權
    讓與契約書並代理甲○○以八十萬元和解及收受八張支票指示兌現等情，核與證
    人莊文福於偵查及原審中結證情節相符，復有委任狀一紙、存證信函一份、九合
    公司基本資料查詢一紙、償債和解書一份、債權讓與契約書一份、支票影本八紙
    附卷可憑，足認被告與丁榕容均同屬受甲○○委任處理事務之人。又債權讓與契
    約書上之「甲○○」之指紋係丁榕容之指紋，而債權讓與契約書上「丙○○」之
    指紋，係被告丙○○本人之指紋，有內政部刑事警察局二四六五號鑑驗書一份在
    卷足憑，事證明確。
  (二)告訴人甲○○一再陳稱：其並未同意簽立債權讓與契約書及和解書等情，再查：
    被告丁榕容是應莊文福之要求而簽立債權讓與契約書，且被告丁榕容亦參與丙○
    ○、莊文福之和解事宜，有償債和解契約書一份在卷可憑，並經證人莊文福結證
    明確。復查：債權讓與契約書係丁榕容到紅茶店內交給被告簽署丙○○之部分，
    亦為被告所不否認，倘被告丁榕容確實於九十年一月九日以電話通知莊文福前開
    讓與契約書之簽立及償債和解契約書之內容，何以通知之地點不在前開紅茶店內
    ，以取得莊文福之信任，此即顯示丁榕容故意不在莊文福之面前簽立債權讓與契
   約書，益證丁榕容明知該債權讓與契約書未得甲○○之允許，況本案償債和解契
    約書中丙○○係以代理人之名義簽立，本來就不用簽立債權讓與契約書，是以該
    債權讓與契約書之簽立顯然係莊文福突然提出要求而匆促簽立，丁榕容為求快速
    達成和解，乃獨自偽造該私文書，可以認定。被告與丁榕容既係為達成和解之目
    的而為，就此部分，其二人自有共同行使偽造私文書之犯意及行為至明。又查丁
    榕容於九十年一月十九日當天即將莊文福所交付之支票一紙提示兌現，再於九十
    年七月十日提示一張支票兌現，有復華銀行九十一年十二月十三日（九一）復興
    字第二四二號函附之支票正反面影本共十六頁附卷可憑，且在找不到被告丙○○
    之情形下，未能主動告知甲○○和解之情形，亦據證人甲○○於原審結證在卷。
    末查：甲○○於九十年一月十九日之前與莊文福連繫時，並未談及要縮減償還金
    額，且該八十萬元之條件是莊文福於九十年一月十九日才主動提出，業據證人莊
    文福於原審結證明確，是以丁榕容未得甲○○之同意簽立債權轉讓契約書，且未
    經甲○○同意即讓丙○○以減縮甲○○債權為八十萬元為條件，與莊文福簽約，
    堪以認定。又莊文福積欠甲○○之債務不只八十萬元，業據證人莊文福於偵審中
    證述甚詳，丁榕容行使偽造之債權讓與契約書並代替甲○○與莊文福達成前開和
    解條件，自係基於損害甲○○之意圖，並違背其受託之義務，致生損害於甲○○
    本人，其中行使偽造私文書並足以生損害於莊文福。
  (三)被告丙○○於偵查中否認該債權讓與契約書係伊簽立，有偵訊筆錄在卷可憑，是
    以被告丙○○對於該讓與契約書之簽立顯然心虛；再被告丙○○於偵查中自承：
    是伊和莊文福協調後報告丁榕容，丁榕容同意，她說會和許先生講一下，有無講
    伊不知道（見偵查卷第五十二項）等語，更顯示被告丙○○沒有和甲○○聯絡和
    解事宜。再查：本案之和解條件是在和解前十天由莊文福與被告丙○○談妥，業
    據證人莊文福於偵查中結證屬實。而甲○○於和解前曾接到被告丙○○之電話，
    丙○○向甲○○表示不要和莊文福聯絡，業據甲○○於偵查中結證在卷，顯示被
    告丙○○要聯絡甲○○並非難事，惟何以十天之內均未向甲○○提及和解條件？
    又丁榕容收受前開支票後將支票交由被告丙○○保管，業據丁榕容於原審供承：
    伊沒有將支票交付給丙○○，是因為莊文福說要拿現金來換等語。又查：被告於
    案發後即不知去向，沒有再回到九合公司，亦據丁榕容供述明確，衡情被告丙○
    ○倘與九合公司尚有債務要處理，被告應告知九合公司之負責人丁榕容，並和丁
    榕容結清款項，而非拿了支票提示後一走了之。況本案償債和解契約書內容為莊
    文福對甲○○清償八十萬元，被告丙○○只是代理人，亦即代理甲○○收受該八
    十萬元之借款，有償債和解契約書一紙附卷可憑，被告丙○○並在其上簽名捺印
    ，自應將代收八十萬元款項事宜告知甲○○，詎竟未告知而逕行提示該支票兌現
    或轉讓支票，自係侵占其所持有之支票甚明。綜上所述，被告所辯顯係事後卸責
    之詞，自無足採。本件事證明確，被告犯行堪以認定。
二、核被告所為係犯刑法第二百十六條之行使刑法第二百十條之偽造私文書罪、刑法
    第三百四十二條第一項之背信罪及刑法第三百三十六條第二項之業務侵占罪。被
    告與丁榕容就前開行使偽造私文書、背信部分有犯意之聯絡與行為之分擔，應論
    以共同正犯。被告所犯行使偽造私文書、背信罪及業務侵占罪犯行，有方法結果
    之牽連關係，應從一重論以業務侵占罪。原審以被告罪證明確，予以論罪科刑，
    固非無見。惟查被告事後已與被害人甲○○達成和解，原審未及審酌，尚有未合
 。被告上訴否認犯罪，雖無可取，惟原判決此部分既有可議之處，仍屬無可維持
    ，應由本院將被告丙○○部分撤銷改判。爰審酌被告犯罪之動機係為了侵吞保管
    他人之金錢，侵占之款項不少，所造成之損害非輕，及已與被害人甲○○達成和
    解等一切情狀，量處如主文第二項所示之刑。附件所示之債權讓與契約書為被告
    與丁榕容所有供其等犯罪所用之物，業據莊文福、甲○○到庭結證明確，依法併
    予宣告沒收，債權讓與契約書上偽造之甲○○指印、簽名為契約書之一部分，無
    庸再就指印、簽名部分重複諭知沒收，另一紙讓與契約書已交付莊文福行使之，
    非被告所有之物；償債和解書之名義人為甲○○、莊文福，非被告所有之物，均
    不得宣告沒收，附此敘明。
據上論結，應依刑事訴訟法第三百六十九條第一項前段、第三百六十四條、第二百九
十九條第一項前段，刑法第二十八條、第二百十六條、第二百十條、第三百四十二條
第一項、第三百三十六條第二項、第五十五條、第三十八條第一項第二款，罰金罰鍰
提高標準條例第一條前段、第二條，判決如主文。
本案經檢察官乙○○到庭執行職務。
中      華      民      國　    九十三     年     七      月     八 　　日
                           臺灣高等法院臺中分院刑事第五庭
                                      審判長法　官  袁　從　楨
                                            法  官  姚  勳  昌
                                            法　官　郭　同　奇
右正本證明與原本無異。
如不服本判決應於收受送達後十日內向本院提出上訴書狀，其未敘述上訴之理由者並
得於提起上訴後十日內向本院補提理由書（均須按他造當事人之人數附繕本）。
                                            書記官  陳  玫  伶
中      華      民      國　    九十三     年     七      月     九 　　日
附錄論罪科刑法條：
刑法第二百十六條：
行使第二百十條至第二百十五條之文書者，依偽造、變造文書或登載不實事項或使登
載不實事項之規定處斷。
刑法第三百四十二條第一項：
為他人處理事務，意圖為自己或第三人不法之利益，或損害本人之利益，而為違背其
任務之行為，致生損害於本人之財產或其他利益者，處五年以下有期徒刑、拘役或科
或併科一千元以下罰金。
刑法第三百三十六條第二項：
對於業務上所持有之物，犯前條第一項之罪者，處六月以上五年以下有期徒刑，得併
科三千元以下罰金。
                          　　　　　　　　　　　　　　　　　　　　　　　Ｒ
